最高法院刑事判決　　　　　　　　　　　　　　　九十一年度台上字第五九三五號
　　上　訴　人　甲○○
　　選任辯護人　謝聰文律師
右上訴人因違反毒品危害防制條例案件，不服臺灣高等法院中華民國八十九年八月二
日第二審更審判決（八十九年度上更(一)字第四０一號，起訴案號：臺灣士林地方法院
檢察署八十八年度偵字第一六六四號），提起上訴，本院判決如左：
    主  文
原判決撤銷，發回臺灣高等法院。
    理  由
本件原判決認定上訴人甲○○曾因違反麻醉藥品管理條例案件，經臺灣士林地方法院
判處有期徒刑六月，於民國八十七年七月十三日執行完畢，猶不知警惕，竟基於意圖
營利之概括犯意，連續於八十八年一月初某日、一月中旬某日、一月二十三日，在台
北縣淡水鎮夏龍灣ＫＴＶ樓下，以每零點一公克新台幣（下同）一千元之代價，販賣
第二級毒品安非他命予陳又銘共三次。於八十八年一月二十七日上午五時許，在台北
縣淡水鎮○○街○段一二二巷四十號翁財記超級商店，為警查獲，再循線於同日上午
九時四十五分許，在臺北縣淡水鎮○○路二三八號四樓，查獲陳又銘，始查悉上情。
而上訴人復承前意圖營利之概括犯意，於八十八年六月到十月間將其向綽號「阿義」
之男子所購買，每三公克價值五千元之安非他命，分裝成每小包零點四公克，於八十
八年九月五日在淡水鎮○○街六一巷七號前，以一千元之對價，販賣零點四公克之安
非他命予古嘉豪一次，嗣於八十八年十月二十二日下午五時三十分許，經警於臺北縣
三芝鄉○○路○段十七號查獲古嘉豪吸用安非他命，古嘉豪乃配合警方，打上訴人之
行動電話，佯稱欲向之購買安非他命，上訴人不疑有詐遂駕車安非他命前往求售，
於八十八年十月二十二日晚十時許，在臺北縣淡水鎮○○街六一巷七號前，為事先埋
伏之員警當場查獲，而未得逞，並在其所駕車上查獲小包安非他命（淨重一點一七
三六克，取零點零五三五克鑑驗，餘一點一二零一克）等情，因將第一審判決關於上
訴人部分撤銷，改判仍論處上訴人連續販賣第二級毒品（累犯）罪刑（處有期徒刑七
年六月），固非無見。
惟查：（一）犯毒品危害防制條例第四條至第九條、第十二條、第十三條或第十四條
第一項、第二項之罪者，其供犯罪所用或因犯罪所得之財物，均沒收之，如全部或一
部不能沒收時，追徵其價額或以其財產抵償之，為該條例第十九條第一項所明定。該
法條係刑法第三十八條第一項第三款之特別規定，且除採義務沒收主義外，於全部或
一部不能沒收時，並有追徵或以財產抵償之規定，則販賣第一、二、三級毒品所得之
金錢，縱令未經扣案而費失，惟該法條既有全部或一部不能沒收時，以行為人財產抵
償之特別規定，審理事實之法院，仍應查明行為人販賣毒品所得金錢之數額後，併為
沒收，如全部或一部不能沒收時，以其財產抵償之諭知，非可因販賣毒品所得之金錢
，未經扣案而費失，即置上開義務沒收並追徵或以其財產抵償之規定於不論。原判決
事實認定上訴人基於意圖營利之概括犯意，先後三次，以第二級毒品安非他命每零點
一公克一千元之代價，售賣予陳又銘，如若無訛，則上訴人上開販賣安非他命之行為
，顯有犯罪所得，原判決就上訴人販賣安非他命予陳又銘所得之金錢究有若干，未查
證明白，遽以上訴人販賣安非他命予陳又銘之所得未經扣案顯己費失，即置毒品危害
防制條例第十九條第一項沒收，如全部或一部不能沒收時，以其財產抵償之特別規定
於不論，顯有不適用法則及證據調查未盡之違法。（二）第二審法院審判長於開庭審
判時，除應命上訴人陳述上訴要旨外，並準用第一審審判程序，訊問被告及調查證據
，倘未踐行上開程序即命辯論終結，予以判決，其所踐行之訴訟程序自屬於法有違。
依原判決事實認定及理由說明，其就檢察官起訴上訴人連續於不詳時、地，先後十次
，以每零點八公克三千元之對價，販賣安非他命予黃德昇營利之行為，認此部分犯罪
尚屬不能證明，乃於理由內敘明不另為無罪之諭知。另就未據起訴之上訴人連續販賣
安非他命予古嘉豪營利部分，則認與業經起訴且判決有罪之連續販賣安非他命予陳又
銘營利部分，有連續犯之裁判上一罪關係，而併予審究論科。則原審審判長於調查證
據時，自應就上訴人連續販賣安非他命予黃德昇、古嘉豪營利之事實，逐一調查、訊
問，俾使上訴人得就此為詳細之陳述及辯論。惟觀諸原審審判筆錄之記載，原審審判
長於審判期日，並未就前開事實，逐一訊問上訴人（見原審卷第一九二頁至第一九四
頁），則其踐行之訴訟程序，難謂於法無違。（三）毒品危害防制條例第四條之販賣
毒品罪所稱之販賣，不以販入後復行賣出為必要，祇要以營利為目的，而有販入或賣
出行為之一者，即足構成販賣毒品既遂。依原判決理由說明，係依憑上訴人在警局供
認犯罪之自白，認定上訴人販賣予古嘉豪之安非他命，係其基於意圖營利之概括犯意
，於八十八年六月至同年十月間，將其向綽號「阿義」之男子所購買，每三公克價值
五千元之安非他命分裝而來。則上訴人在警訊中供稱：「我向綽號阿義之男子購買三
次（指安非他命），日期我忘了，約八月中旬、九月中旬、十月初，地點均在淡水北
新路一段二號（淡江保齡球館內），每次購買五千元約三公克」（見偵一０八一五號
卷第一二頁），如若無誤，似意指其係於八十八年八月中旬、九月中旬及同年十月初
，先後三次向「阿義」購買安非他命，此與其事實認定自八十八年六月起即向「阿義
」購入安非他命分裝，顯不一致。再者上訴人向「阿義」購買安非他命，如若意在轉
售牟利，則於販入時，各該次販賣安非他命之行為，即屬既遂，不因事後未能完成轉
售之目的，而對本已既遂之該次販賣行為，有所影響。則上訴人於八十八年十月二十
二日因警方誘捕而同意帶安非他命售賣予古嘉豪之行為，雖因其有販賣之故意而古
嘉豪無購買真意，致屬未遂，惟該次售賣予古嘉豪之安非他命係上訴人何時向「阿義
」購得﹖其購入時是否即有轉售營利之意圖﹖關係上訴人該次販賣行為，是否原已達
於既遂程度，自應詳加查證根究明白，原判決就此未加審認、說明，致此部分事實不
明，本院無從為法律適用當否之判斷。以上各點，上訴意旨雖未指摘，惟此屬本院得
依職權調查之事項，應認原判決仍有撤銷發回更審之原因。又原判決理由內敘明不另
為無罪諭知部分，基於審判不可分原則，應併予發回。
據上論結，應依刑事訴訟法第三百九十七條、第四百零一條，判決如主文。
中      華      民      國    九十一    年      十      月     十八     日
                              最高法院刑事第一庭
                                  審判長法官  施  文  仁
                                        法官  林  永  茂
                                        法官  蕭  仰  歸
                                        法官  賴  忠  星
                                        法官  張  清  埤
      右正本證明與原本無異
                                              書  記  官
中      華      民      國    九十一    年      十      月    二十五    日
